【裁判字號】    99,毒抗,508
【裁判日期】    990621
【裁判案由】    聲請觀察勒戒
【裁判全文】
臺灣高等法院臺中分院刑事裁定         99年度毒抗字第508號
抗  告  人
即  被  告  甲○○
上列抗告人因聲請觀察勒戒案件，不服臺灣臺中地方法院中華民
國99年5月12日裁定（99年度毒聲字第371號），提起抗告，本院
裁定如下：
    主  文
抗告駁回。
    理  由
一、抗告意旨略以：抗告人即被告甲○○（下稱抗告人）自羈押
    迄今已7月餘，而且更因另案羈押中，均顯示抗告人無法再
    吸毒，方式雖不同，但亦達到觀察、勒戒之效，為此請求撤
    銷原裁定，更為適法裁定云云。
二、按犯毒品危害防制條例第10條之罪（即施用第一級、第二級
    毒品罪）者，檢察官應聲請法院裁定，令被告入戒治處所觀
    察、勒戒，其期間不得逾2月；依前項規定為觀察 、勒戒或
    強制戒治執行完畢釋放後，5年後再犯第10條之罪者 ，適用
    本條前2項之規定，毒品危害防制條例第20條第1項、 第3項
    分別定有明文。
三、經查：
(一)本件抗告人基於施用第一級毒品之犯意，於98年10月13 日
    凌晨4時許，在臺中市○○路某處之汽車內，以將第一級毒
    品海洛因摻入香菸中點燃吸食之方式，施用第一級毒品海洛
    因1次，復基於施用第二級毒品之犯意，於98年10月11、12
    日間某時，在臺中縣太平市某不知名友人住處，以將甲機安
    非他命置入吸食器燒烤產生煙霧，吸食其煙之方式，施用第
    二級毒品甲基安非他命1次，嗣於98年10月13日下午4時55分
    許，在臺中市北屯區三光巷56弄11號前，抗告人因案遭警拘
    提到案後，接受尿液採驗，結果呈嗎啡及甲基安非他命陽性
    反應而遭查獲之事實，業經抗告人於警詢、偵訊時供承不諱
    ，又其為警查獲後採集之尿液檢體，經送中山醫學大學附設
    醫院檢驗科藥物檢測中心以免疫學分析法、氣相層析質譜儀
    分析法檢驗結果，呈嗎啡、甲基安非他命陽性反應，有中山
    醫學大學附設醫院檢驗科藥物檢測中心尿液檢驗報告、臺中
    市警察局刑警大隊委託鑑驗代號及真實姓名對照表附卷足憑
    。是抗告人施用第一級毒品海洛因及第二級毒品甲基安非他
    命之事實，應堪認定。又抗告人前未曾因施用毒品案件，經
    法院裁定觀察、勒戒或強制戒治，有臺灣高等法院被告前案
    紀錄表存卷可按，則檢察官聲請將抗告人送觀察、勒戒，原
    審依法裁定，經核均無不合。
(二)抗告人抗告意旨雖稱其已因案羈押7月餘，且仍在繼續羈押
    中，並無再犯之可能云云。惟按毒品危害防制條例認施用毒
    品者具「病患性犯人」之特質，除降低施用毒品罪之法定刑
    外，並採以觀察、勒戒方式戒除其身癮及以強制戒治方式戒
    除其心癮之措施，以期達治療之目的，此觀毒品危害防制條
    例第20條立法理由即明。準此，凡初犯或5年後再犯施用毒
    品者，應先施以觀察、勒戒，以確定是否戒斷其施用毒品之
    癮，不因施用毒品者是否另尋戒斷替代管道而有影響，故抗
    告人既有施用毒品之事實，即應依上開規定，施以觀察、勒
    戒，以確定是否戒斷其施用毒品之癮。且毒品危害防制條例
    第20條第1項之立法目的，係在於輔弼刑罰之教化及矯正功
    能，使施用毒品而初受執行觀察、勒戒後，經認無繼續施用
    毒品之傾向者，或有繼續施用毒品之傾向而經施以強制戒治
    、交付保護管束期滿者，俱有免受刑事追訴及免除刑罰之自
    新機會。觀察、勒戒之目的，既在判斷受觀察、勒戒者有無
    繼續施用毒品之傾向，從而，受觀察、勒戒者，自應於特定
    勒戒處所接受客觀、專業之判斷，方可確認。況且毒品危害
    防制條例並未授權法院得以審酌施用毒品之人是否係繼續施
    用、有無成癮等因素，以決定是否裁定送勒戒處所觀察、勒
    戒。此外，毒品危害防制條例所規定之觀察、勒戒及強制戒
    治處分，其立法意旨在幫助施用毒品者戒除毒癮，該處分之
    性質非為懲戒行為人，而係為消滅受處分人再次施用毒品之
    危險性，目的係在戒除行為人施用毒品身癮及心癮之措施；
    且觀察、勒戒及強制戒治係導入一療程觀念，針對受處分人
    將來之危險所為預防、矯治措施之保安處分，以達教化與治
    療之目的，可謂刑罰之補充制度，是毒品危害防制條例本身
    所規定之觀察、勒戒及強制戒治等保安處分，雖兼具自由刑
    之性質，卻有刑罰不可替代之教化治療作用。是以刑罰與保
    安處分性質迥異，無法相互替代，觀察、勒戒及強制戒治係
    對於受處分人將來之危險所為預防、矯治措施之「保安處分
    」，以達教化與治療之目的，並非刑罰以懲戒行為人為目的
    所能替代。是以，抗告人現階段雖無再施用毒品之機會，但
    並非即代表其已完全戒除毒癮。
(三)本件抗告人既有施用毒品之事實，即應依上開規定，施以觀
    察、勒戒，法院並無裁量之餘地。抗告人以其已因案羈押數
    月，且尚在羈押中，已達觀察勒戒之效果云云，主張免於觀
    察勒戒，尚與上開法律規定不符。本件原審法院諭知被告應
    送勒戒處所觀察、勒戒之裁定，並無不合。抗告人提起本件
    抗告，為無理由，應予駁回。
四、據上論斷，應依刑事訴訟法第412條，裁定如主文。
中    華    民    國    99    年    6     月    21    日
            刑事第八庭  審判長法  官  羅  得  村
                              法  官  簡  源  希
                              法  官  郭  瑞  祥
上列正本證明與原本無異。
不得再抗告。
                              書記官  李  妍  嬅
中    華    民    國    99    年    6     月    21    日

司法院資訊處製作；財團法人民間司法改革基金會備份。
